【裁判字號】    99,簡,750
【裁判日期】    991216
【裁判案由】    補助費
【裁判全文】
臺北高等行政法院判決
                                       99年度簡字第750號
原      告  黃適寧
被      告  行政院勞工委員會
代  表  人  王如玄（主任委員）
上列當事人間補助費事件，原告不服行政院中華民國99年8月20
日院臺訴字第0990101926號訴願決定，提起行政訴訟，本院判決
如下：
    主  文
原告之訴駁回。
訴訟費用由原告負擔。
    事實及理由
一、程序事項：
    本件因屬關於公法上財產關係之訴訟而涉訟，其涉訟標的之
    金額為新臺幣（下同）1 萬元，係在40萬元以下，依行政訴
    訟法第229 條第1 項第3 款規定，應適用簡易程序，爰依同
    法第233 條第1 項規定，不經言詞辯論，逕行裁判。
二、事實概要：
    原告以其為失業勞工，於民國99年3 月20日向被告申請其子
    98學年度第2 學期就學補助。案經被告審查結果，以原告非
    屬在91年1 月1 日以後離職之非自願離職失業勞工，未符合
    「行政院勞工委員會辦理失業勞工子女98學年度第2 學期就
    學補助實施要點」（下稱補助要點）第4 點第1 項第1 款申
    請資格規定，不符申請資格，核定不予補助，並以就學補助
    審核結果通知單通知原告。原告不服，經提起訴願遭駁回，
    遂提起行政訴訟。
三、本件原告主張：
  (一)補助要點所設「91年1月1日以後離職之非自願離職失業勞工
    」申請資格條件之限制，純粹係因經費不足，惟依平等原則
    ，應讓所有失業者雨露均霑，若經費不足，即應降低就學補
    助金額；又被告以行政命令限制人民權利，該補助要點顯與
    憲法第7條、第22條、第23條規定相違。
  (二)失業勞工子女就學補助屬社會扶助或社會福利，短期失業勞
    工往往尚有一些積蓄及失業救濟金，而長期失業勞工一貧如
    洗，卻不准其請領失業勞工子女就學補助。何況依照憲法，
    不應該有離職時間上的歧視，若因經費不足，而須作離職時
    間上的限制，其申請資格應為某日期前離職，而非某日期後
    離職，連續失業時間越長越應該補助，方符合社會公義、公
    序良俗等情。並聲明求為判決：1.撤銷訴願決定及原處分。
    被告應取消「非在91年1月1日之後離職之失業勞工，不得領
    取『失業勞工子女就學補助』」之不當規定。2.被告應說明
    為何「91年1月1日之後離職之失業勞工，才能領取『失業勞
    工子女就學補助』」之規定沒有違反憲法平等原則。3.被告
    應發給原告已申請之98學年度第2 學期「失業勞工子女就學
    補助」1 萬元。
四、被告則以：
    原告係於90年8月8日非自願離職，並非於91年1月1日以後離
    職之非自願離職失業勞工，核與補助要點第2 點第1 項及第
    4 點第1 項第1 款規定不合，從而被告以審核結果核定不合
    格，並無違誤。又補助要點係為協助非自願離職失業勞工子
    女順利就學，另鑒於國家資源有限，有關國家社會政策之擬
    定，必須考量國家之經濟及財政狀況，依資源有效利用原則
    ，注意與一般國民之平等關係，就福利資源為妥善分配，並
    無違反憲法第7 條所定之平等原則，此有司法院釋字第485
    號解釋可資參照。補助要點所定申請資格條件，即係基於其
    訂定之目的性及預算資源分配考量等語，資為抗辯。並聲明
    求為判決駁回原告之訴。
五、兩造之爭點：被告核定不予補助原告申請失業勞工子女98學
    年度第2學期就學補助，是否合法？
六、本院之判斷：
  (一)按「行政院勞工委員會（以下簡稱本會）為協助非自願離職
    失業勞子女順利就學，特訂定本要點。」「本要點補助對象
    為非自願離職失業6 個月以上之勞工，其子女就讀國內高中
    職或大專校院具有正式學籍學生。」「申請資格條件，應符
    合下列各款規定：(一)依勞工保險局（以下簡稱勞保局）投保
    資料，自中華民國91年1 月1 日以後離職之非自願離職失業
    勞工，至99年3 月15日止仍未就業，失業期間連續6 個月以
    上（即98年9 月15日以前失業者），並請領失業給付1 個月
    以上者。……」補助要點第1 點、第2 點第1 項及第4 點第
    1 項第1 款分別定有明文。
  (二)經查，原告於99年3 月30日向被告申請辦理失業勞工子女98
    學年度第2 學期就學補助，經審核結果，以原告係於90年8
    月8 日非自願離職，經被告所屬職業訓練局桃竹苗區就業服
    務中心竹北就業服務站審核認定失業，並於91年1 月31日申
    請失業給付，非屬於91年1 月1 日以後離職之非自願離職失
    業勞工，核與前揭補助要點第2 點第1 項及第4 點第1 項第
    1 款規定不合，被告乃否准原告之申請之事實，有被告辦理
    失業勞工子女98學年度第2 學期就學補助申請書、就業保險
    失業〔再〕認定、失業給付申請書及給付收據、失業勞工子
    女98學年度第2 學期就業補助審核結果通知單附卷可按（見
    原處分卷第1 頁、第2 頁、第7 頁），自堪信為真實。核諸
    上開規定，被告以原告不符合前揭補助要點所定申請資格條
    件，核定不予補助原告申請之失業勞工子女98學年度第2 學
    期就學補助，於法並無違誤。
  (三)原告雖主張依平等原則，應讓所有失業者雨露均霑，若經費
    不足，即應降低就學補助金額，且被告以行政命令限制人民
    權利，該補助要點違反憲法第7 條、第22條、第23條規定云
    云。惟按「憲法所定人民之自由及權利範圍甚廣，凡不妨害
    社會秩序公共利益者，均受保障。惟並非一切自由及權利均
    無分軒輊受憲法毫無差別之保障：關於人民身體之自由，憲
    法第8 條規定即較為詳盡，其中內容屬於憲法保留之事項者
    ，縱令立法機關，亦不得制定法律加以限制（參照司法院釋
    字第392 號解釋理由書），而憲法第7 條、第9 條至第18條
    、第21條及第22條之各種自由及權利，則於符合憲法第23條
    之條件下，得以法律限制之。至何種事項應以法律直接規範
    或得委由命令予以規定，與所謂規範密度有關，應視規範對
    象、內容或法益本身及其所受限制之輕重而容許合理之差異
    ：諸如剝奪人民生命或限制人民身體自由者，必須遵守罪刑
    法定主義，以制定法律之方式為之；涉及人民其他自由權利
    之限制者，亦應由法律加以規定，如以法律授權主管機關發
    布命令為補充規定時，其授權應符合具體明確之原則；若僅
    屬與執行法律之細節性、技術性次要事項，則得由主管機關
    發布命令為必要之規範，雖因而對人民產生不便或輕微影響
    ，尚非憲法所不許。又關於給付行政措施，其受法律規範之
    密度，自較限制人民權益者寬鬆，倘涉及公共利益之重大事
    項者，應有法律或法律授權之命令為依據之必要，乃屬當然
    。」( 司法院大法官釋字第443 號解釋理由書參照) 準此，
    因給付行政係給予人民一定利益，受到法律保留原則拘束較
    寬鬆，屬低密度法律保留，在不違背一般法律原則下，行政
    機關自得本於職權訂定行政規則，規範有關給付方式與利用
    之關係，此與法律保留原則並不違背。故給付行政措施應對
    何一群體、何種事項為給付，給付之種類、項目為何，應由
    行政機關基於其行政之積極性、公益性，酌量當時之社會經
    濟狀況，財政收支情形，除非涉及公共利益之重大事項，應
    有法律或法律授權之命令為依據之必要外，自應有行政機關
    整體性考量之自由形成空間。本件補助要點頒訂之目的係為
    協助非自願離職失業勞工子女順利就學，減輕失業勞工家庭
    負擔，而由國家提供就學補助，核屬給付行政之範疇，此由
    前揭補助要點第1 條規定觀之甚明。就學補助既為政策性之
    補助措施，於審酌政府財力負擔，考量整體公益衡平原則，
    於政府補助性支出之資源有限情況下，主管機關自得本其權
    責就適用之對象與範圍，為必要及限定性之分配，以期有限
    之資源發揮最大之效益。補助要點既係被告就其主管業務所
    定，在無法律授權下賦予失業勞工福利，自亦得訂定相關就
    學補助申請資格條件限制事項，俾落實補助要點之頒訂目的
    。因此，補助要點有關申請資格條件之限制規定，尚不能指
    為違反平等原則及法律保留原則。故原告主張被告頒訂之補
    助要點關於就學補助申請資格條件之限制違反憲法第7 條、
    第22 條 、第23條規定云云，顯有誤解，自不足採。
七、綜上所述，被告以原告不符合補助要點所定申請資格條件之
    限制，核定不予補助，於法並無違誤，訴願決定予以維持，
    核無不合。原告仍執前詞，請求撤銷訴願決定及原處分，並
    請求被告應發給原告申請之失業勞工子女98學年度第2 學期
    就學補助，均為無理由，應予駁回。關於贅列另一被告行政
    院部分，本院另為裁定，併此敘明。
八、據上論結，本件原告之訴為無理由，依行政訴訟法第98條第
    1項前段，判決如主文。
中    華    民    國    99    年    12    月   16     日
                  臺北高等行政法院第二庭
                                    法  官  陳姿岑
上為正本係照原本作成。
本件以訴訟事件所涉及之法律見解具有原則性者為限，始得於本
判決送達後20日內向本院提出上訴狀並表明上訴理由，如已於本
判決宣示後送達前提起上訴者，應於判決送達後20日內補具上訴
理由（均按他造人數附繕本），且經最高行政法院許可後方得上
訴。
中    華    民    國    99    年    12    月   16     日
                                    書記官  李依穎

司法院資訊處製作；財團法人民間司法改革基金會備份。
